【裁判字號】    97,台非,294
【裁判日期】    970708
【裁判案由】    偽造文書等罪
【裁判全文】
最高法院刑事判決              九十七年度台非字第二九四號
上  訴  人  最高法院檢察署檢察總長
被      告  乙○○
            甲○○
上列上訴人因被告等偽造文書等罪案件，對於台灣高等法院中華
民國九十三年五月六日第二審確定刑事判決（九十三年度上訴字
第九０三號，起訴案號：台灣桃園地方法院檢察署八十七年度偵
字第一四八四０號），認為違法，提起非常上訴，本院判決如下
：
    主  文
原判決關於違背法令部分撤銷。
    理  由
本件非常上訴理由稱：「一、按法院所認管轄之有無係不當者，
其判決當然違背法令，刑事訴訟法第三百七十九條第四款定有明
文。又所謂法院所認管轄之有無係不當者，係指法院本有管轄權
誤為無管轄權而諭知管轄錯誤之判決，或原無管轄權而誤為有管
轄權，並為實體判決之情形而言。此項管轄有無錯誤，不分土地
管轄或事務管轄，均屬判決違背法令。再者，數人共犯一罪或數
罪者，為相牽連案件；數同級法院管轄之案件相牽連者，得合併
由其中一法院管轄，刑事訴訟法第七條第二款、第六條第一項定
有明文。此乃為訴訟經濟，使具有相牽連關係之不同一案件，雖
無固有管轄權之法院，亦取得其牽連管轄權。至於判斷是否為相
牽連之案件，自應以檢察官起訴書所載犯罪事實，形式觀之，如
起訴書已載明係共犯關係，自可由共犯住所地之法院合併管轄，
縱起訴後經實質審理，認無共犯關係，亦不影響管轄恆定之原則
（最高法院九十二年度台上字第五五六號判決參照）。查本件檢
察官起訴係認被告乙○○、甲○○與陳淑真（起訴書誤載為陳淑
貞）、林木富、吳清富、吳榮宗、莊旺藤及包忠勝等人，共同犯
竊盜、贓物、偽造文書及行使業務登載不實文書等罪嫌，一併向
台灣桃園地方法院提起公訴，而吳清富（已更名為吳水富）起訴
時係設籍桃園縣桃園市，有該起訴書可參。顯見檢察官係以被告
乙○○、甲○○與吳清富等人共同犯偽造文書等罪嫌提起公訴，
依前揭規定，被告乙○○、甲○○既與吳清富共犯數罪，自得合
併由其中一法院管轄，而台灣桃園地方法院為吳清富之住所地及
所在地，就本案應有管轄權，檢察官就全案向該法院提起公訴，
於法並無不合，至起訴後吳清富是否構成共犯，則為另一問題，
尚不影響管轄恆定之原則。從而，台灣高等法院誤認台灣桃園地
方法院無管轄權，乃諭知管轄錯誤判決，並將全案移由台灣高雄
地方法院審理，實有判決違背法令之情事。二、另當事人不服第
一審判決而上訴於第二審法院，其上訴是否合法，有無違背法律
上之程式，或上訴權已否喪失，原為第二審法院所應依職權調查
之事項，如該第二審法院將原不合法之上訴誤認為合法，並逕予
判決，該判決自有適用程序法則不當之違背法令（最高法院四十
七年度台上字第五六九號判例、司法院大法官釋字第一三五號解
釋參照）。又刑事訴訟之目的，在實現國家刑罰權，端由檢察官
之起訴，而經法院確認其存否及其範圍，法為裸陣人權，雖賦與
被告適當之防禦權，但被告尚無請求確認其刑罰權存否之權利，
此與民事訴訟之被告得請求消極確認之訴尚屬有別。故起訴權如
已消滅，國家刑罰權已不存在。縱判決無罪或然率甚高，被告亦
不得請求為實體上之判決。此觀如遇大赦，法院縱認被告之犯罪
不足證明，仍不得為無罪之諭知尤明。況被告之上訴，其利益或
不利益，應就一般客觀情形觀之，並非以被告之主觀利益為準。
又法院為程序判決（如免訴、不受理），案件即回復未起訴前之
狀態，被告雖不無曾受起訴之社會不利評價，但並無客觀之法律
上不利益。而被告之上訴，以受有不利益之裁判，為求自己利益
起見，請求救濟者，方得為之。若原判決並未論罪科刑，即無不
利益之可言，自不得上訴（最高法院九十四年度台上字第八五四
號判決參照）。查本案檢察官起訴後，被告乙○○、甲○○經台
灣桃園地方法院以八十九年度訴字第七六二號判決各判處有期徒
刑四年六月、四年，並應於刑之執行前令入勞動場所強制工作三
年（常業竊盜罪部分），另被訴故買贓物部分，則均判決免訴。
故依前開說明，被告乙○○、甲○○就前開免訴判決部分，因未
受有不利益之判決，無客觀之上訴利益，自不得以應受無罪判決
為由提起上訴，且因檢察官亦未起上訴，該免訴判決部分應已判
決確定。惟被告乙○○、甲○○就全案提起上訴後（檢察官未提
起上訴），台灣高等法院竟誤認上訴均合法，並均為管轄錯誤判
決，將故買贓物部分，亦一併移由台灣高雄地方法院審理，未就
故買贓物部分（即判決免訴部分）駁回第二審上訴，自有誤不合
法上訴為合法上訴，並為判決之適用法則不當之違法。案經確定
，爰依刑事訴訟法第四四一、第四四三條提起非常上訴，以資糾
正。」等語。
本院按案件由犯罪地或被告之住所、居所或所在地之法院管轄；
又數人共犯一罪或數罪者，為相牽連案件；數同級法院管轄之案
件相牽連者，得合併由其中一法院管轄，為刑事訴訟法第五條、
第七條第二款、第六條第一項所明定。此乃基於訴訟經濟，使原
無管轄權之法院，取得牽連案件之管轄權。本件台灣桃園地方法
院檢察署檢察官之公訴意旨略以：被告乙○○、甲○○與陳淑真
（起訴書誤載為陳淑貞）、林木富、吳清富（已更名吳水富）、
吳榮宗、莊旺藤、包忠勝等人牽連共犯刑法第三百二十條第一項
竊盜、第三百四十九條第一項收受贓物、第二百十六條、第二百
十條、第二百十五條之行使偽造私文書等罪嫌，並以共同正犯吳
水富起訴時之住所地為桃園縣桃園市，認台灣桃園地方法院對於
被告二人亦有管轄權，而以八十七年度偵字第一四八四０號起訴
書，向台灣桃園地方法院提起公訴，經該院分就被告等竊盜罪部
分為罪刑之宣告，就收受贓物部分諭知免訴之判決等情。查本件
起訴時，共同正犯吳水富之住所為桃園縣桃園市○○路七七八號
，此有起訴書足憑。其於第一審法院審理時亦設籍上址，但另居
住於同市○○○○街四八之一號四樓。依上開說明，台灣桃園地
方法院於被告二人之犯罪自有管轄權。原審未察，遽認台灣桃園
地方法院就被告二人之犯罪為無管轄權，逕為撤銷改判，諭知本
件關於被告二人部分管轄錯誤，並移送於台灣高雄地方法院，難
謂非違法。非常上訴意旨執以指摘，洵有理由。但原判決關於常
業竊盜部分，尚非不利於被告，應由本院僅將其諭知管轄錯誤之
違背法令部分撤銷。至收受贓物部分，因公訴人認與上開常業竊
盜部分為裁判上一罪，基於相牽連案件，得合併由同一法院管轄
及審判不可分原則，亦僅就其違背法令部分撤銷，以資糾正。
據上論結，應依刑事訴訟法第四百四十七條第一項第一款前段，
判決如主文。
中    華    民    國  九十七  年    七    月    八    日
                      最高法院刑事第五庭
                          審判長法官  陳  正  庸
                                法官  賴  忠  星
                                法官  林  秀  夫
                                法官  宋      祺
                                法官  陳  祐  治
      本件正本證明與原本無異
                                      書  記  官
中    華    民    國  九十七  年    七    月   十五   日
                                                      Ｑ


司法院資訊處製作；財團法人民間司法改革基金會備份。
